臺灣彰化地方法院民事判決
111年度重訴字第88號
原      告  謝協和  
訴訟代理人  張家豪律師
複代理人    陳詠琪律師
被      告  謝志亮  
            謝志平  
            謝柏勳  
            謝秀女  
            謝秀卿  
            謝鈴毓  
            劉朝玉  


            謝明承  

            謝明杉  


            鄭椋鈜  

            鄭蕭鑾  
            鄭榮洲  
            鄭美容  
            謝宏政  
            謝承翰  
            謝育軒  
            謝承駿  
            陳絹    
兼  上一人
法定代理人  陳許金枝
被      告  陳耀南  
            陳耀霖  
            鄭榮昌  
            鄭美枝  
            鄭美娟  
                      居新北市○○區○○路000巷0弄00號0    樓
            鄭美英  
            林進財  

            林俊男  
            林雅玲  
            林秋鳳  
            林秋麗  

            林秋美  
            林雅惠  
            康鄭草  
            鄭隨    
            鄭粉    
            鄭碧霞  
上列當事人間請求分割共有物事件，本院於民國111年11月28日
言詞辯論終結，判決如下：
    主  文
被告鄭蕭鑾、鄭榮洲、鄭榮昌、鄭美枝、鄭美娟、鄭美英、鄭美
容、鄭椋鈜、林進財、林俊男、林秋鳳、林秋麗、林秋美、林雅
玲、林雅惠、康鄭草、鄭隨、鄭粉、鄭碧霞，應就被繼承人鄭石
源所遺坐落彰化縣○○鎮○○段○○○地號、同段七五二地號、同段七
五三地號及同段七五四地號等四筆土地，權利範圍各為六○○分之
五四，辦理繼承登記。
被告劉朝玉、謝明承、謝明杉，應就被繼承人謝忠英所遺坐落彰
化縣○○鎮○○段○○○地號及同段七五二地號等二筆土地，權利範圍
各為十二分之一，辦理繼承登記。
兩造共有坐落彰化縣○○鎮○○段○○○地號、同段七五二地號、同段
七五三地號、同段七五四地號、同段七五五地號及同段七五六地
號等六筆土地，准予合併分割，分割方法如附圖二所示，各共有
人取得土地之位置編號、面積及權利範圍，詳如附表二所列。
訴訟費用由兩造依附表一「訴訟費用負擔比例」欄所示比例負擔
。
    事  實  及  理  由
壹、程序事項：
一、被告謝志亮、謝志平、謝柏勳、謝秀卿、謝鈴毓、劉朝玉、
    謝明承、謝明杉、鄭椋鈜、鄭蕭鑾、謝宏政、謝育軒、謝承
    駿、陳許金枝、陳絹、陳耀南、陳耀霖、鄭榮洲、鄭榮昌、
    鄭美枝、鄭美娟、鄭美英、鄭美容、林進財、林俊男、林秋
    鳳、林秋麗、林秋美、林雅玲、林雅惠、康鄭草、鄭隨、鄭
    粉、鄭碧霞，均經受合法通知，未於最後言詞辯論期日到場
    ，核無民事訴訟法第386條各款所列情形，爰依原告之聲請
    ，由其一造辯論而為判決。
二、訴狀送達後，原告不得將原訴變更或追加他訴。但該訴訟標
    的對於數人必須合一確定時，追加其原非當事人之人為當事
    人者，不在此限，民事訴訟法第255條第1項第5款定有明文
    。本件分割共有物訴訟為固有必要共同訴訟，需以全體土地
    共有人共同應訴，當事人始為適格。查原告於民國111年5月
    4日提起本訴訟（見本院卷第15頁收狀章蓋印日期），本件
    土地共有人鄭石源於起訴前之民國74年1月30日死亡，其繼
    承人為鄭蕭鑾、鄭榮洲、鄭榮昌、鄭美枝、鄭美娟、鄭美英
    、鄭美容、鄭椋鈜、林進財、林俊男、林秋鳳、林秋麗、林
    秋美、林雅玲、林雅惠、康鄭草、鄭隨、鄭粉、鄭碧霞等19
    人（下稱鄭蕭鑾等19人）；共有人謝忠英於90年6月12日死
    亡，其繼承人為劉朝玉、謝明承、謝明杉等3人（下稱劉朝
    玉等3人）等事實，有原告所提土地登記第一類謄本、被繼
    承人之繼承系統表、除戶謄本、繼承人之戶籍謄本、被繼承
    人及其再轉繼承人之繼承人無聲明拋棄繼承之家事事件(全
    部)公告查詢結果、法院查詢公文函等件為證（見本院卷第8
    5至89、111至149、203至221、237頁，戶籍謄本卷），故原
    告具狀追加鄭蕭鑾等19人及劉朝玉等3人，合於前揭規定，
    應予准許。
貳、實體事項：
一、原告主張：兩造共有坐落彰化縣○○鎮○○段000地號、同段752
    地號、同段753地號、同段754地號、同段755地號及同段756
    地號等6筆土地（下合稱系爭土地，單稱系爭地號土地），
    均為鄉村區之乙種建築用地，各共有人之應有部分比例如附
    表一所示。系爭土地並無不能分割之事由，兩造間亦未訂有
    不分割之期限，亦無物之使用目的不能分割之情形，然就分
    割方法不能達成協議，爰依民法第823條第1項、第824條第2
    項、第6項等規定，請求鄭石源、謝忠英之繼承人辦理繼承
    登記後，依附圖二所示方案合併分割系爭土地等語。
二、被告部分：
  ㈠鄭榮洲、鄭榮昌、鄭美枝、鄭美娟、鄭美英、鄭美容、康鄭
    草、鄭隨、鄭粉、鄭碧霞、謝宏政、謝育軒、謝承駿均具狀
    表示：同意合併分割系爭土地等語。
  ㈡謝秀女、謝承翰、謝志平、謝志亮、鄭蕭鑾、鄭椋鈜均表示
    ：同意原告方案等語。
  ㈢謝柏勳、謝秀卿、謝鈴毓、劉朝玉、謝明承、謝明杉、陳絹
    、陳許金枝、陳耀南、陳耀霖、林進財、林俊男、林雅玲、
    林秋鳳、林秋麗、林秋美、林雅惠均未到場，亦未提出書狀
    作何聲明或陳述。
三、得心證之理由：
  ㈠因繼承、強制執行、徵收、法院之判決或其他非因法律行為
    ，於登記前已取得不動產物權者，應經登記，始得處分其物
    權，民法第759條定有明文。又分割共有物，性質上為處分
    行為，依民法第759條規定，共有不動產之共有人中有人死
    亡時，於其繼承人未為繼承登記以前，固不得分割共有物。
    惟原告如於本件訴訟中，請求死亡共有人之繼承人辦理繼承
    登記，並合併對繼承人及其餘共有人為分割共有物之請求，
    不但符合訴訟經濟原則，亦與民法第759條及強制執行法第1
    30條規定之旨趣無違（最高法院69年台上字第1012號判例意
    旨參照）。查系爭751、752、753、754地號土地之共有人鄭
    石源（權利範圍各為54/600）已於74年1月30日死亡，其繼
    承人為被告鄭蕭鑾等19人；系爭751、752地號土地之共有人
    謝忠英（權利範圍各為1/12），已於90年6月12日死亡，其
    繼承人為劉朝玉等3人，已如前述，其等均未就上開繼承人
    所遺土地辦理繼承登記乙情，有土地登記第一類謄本在卷可
    稽（見本院卷第101至149頁）。是原告依上開規定，於為分
    割土地之處分行為前，請求一併辦理繼承登記，核無不合，
    應予准許。
  ㈡各共有人，除法令另有規定外，得隨時請求分割共有物。但
    因物之使用目的不能分割或契約訂有不分割之期限者，不在
    此限，民法第823條第1項定有明文。查系爭土地為兩造所共
    有，應有部分比例如附表一所示，兩造間並無不得分割之約
    定，亦無因物之使用目的不能分割情形等事實，業據原告提
    出系爭土地之土地登記第一、三類謄本、地籍圖謄本各1份
    及現場照片（見本院卷第27至65、111至149、203至223頁）
    等件為證，且為被告所不爭執。然兩造就分割方法無法達成
    協議，則原告依首開規定，請求裁判分割共有土地，自屬有
    據。
  ㈢共有人部分相同之相鄰數不動產，各該不動產均具應有部分
    之共有人，經各不動產應有部分過半數共有人之同意，得適
    用前項規定，請求合併分割。但法院認合併分割為不適當者
    ，仍分別分割之，民法第824條第6項定有明文。查系爭土地
    為共有人部分相同之相鄰數不動產，原告及被告謝志亮、謝
    志平、鄭蕭鑾、鄭榮洲、鄭榮昌、鄭美枝、鄭美娟、鄭美英
    、鄭美容、鄭椋鈜、康鄭草、鄭隨、鄭粉、鄭碧霞、謝宏政
    、謝承翰、謝育軒、謝承駿均表示同意合併分割系爭土地(
    見本院卷第151至191頁)，其等應有部分合計已逾各不動產
    應有部分半數，是原告依上開規定，請求合併分割系爭土地
    應予准許。
  ㈣共有物之分割，依共有人協議之方法行之。分割之方法，不
    能協議決定者，法院得因任何共有人之聲請，以原物分配於
    各共有人；以原物為分配時，因共有人之利益或其他必要情
    形，得就共有物之一部分仍維持共有，民法第824條第1項、
    第2項第1款前段、第4項定有明文。又法院裁判分割共有物
    ，應斟酌共有人之應有部分比例、各共有人之意願、土地之
    價值、現有使用狀況、經濟效用、對外通行問題、各共有人
    所分得之土地能否為適當之利用，及各共有人間有無符合公
    平之原則等因素為通盤考量，以定一適當公允之方法為分割
    。經查：
  ⒈系爭土地為相鄰土地，均為鄉村區乙種建築用地，合併後面
    積為2,364.4平方公尺，為不規則凹邊形，有原告所提系爭
    土地登記第一、三類謄本、地籍圖謄本等件可稽（見本院卷
    第27至65、111至149、203至223頁）。又系爭土地西側臨約
    6米寬之山脚路4段，東側臨約4米寬之山脚路4段10巷，其上
    坐落原告、被告鄭椋鈜、謝柏勳、謝秀女、謝秀卿、謝鈴毓
     、陳許金枝、陳耀南、陳耀霖、陳絹及訴外人所有或共有
    之未辦理保存登記建物，坐落位置及面積詳如附圖一所示等
    事實，有原告所提國土測繪圖資及現場照片9幀可參（見本
    院卷第91至99頁），復經本院會同彰化縣田中地政事務所測
    量人員至現場履勘屬實，此有本院勘驗筆錄、現場簡圖各1
    紙、現場照片2幀及上開事務所111年6月7日土丈字第58700
    號土地複丈成果圖1紙（即本判決附圖一）（見本院卷第251
    至255、275頁）附卷足憑。
  ⒉查原告所提如附圖二（即彰化縣田中地政事務所111年9月29
    日土丈字第99600號土地複丈成果圖）所示方案，大致按土
    地使用現況為分割，由上開建物使用人各自取得建物坐落基
    地之全部或部分，使建物於共有土地分割後，得盡量保有占
    用基地之正當性。且在系爭土地設置寬5公尺之私設道路，
    連接至山腳路4段，各共有人分得土地均屬方正，且與現況
    道路或私設道路相連接，交通便利。雖礙於部分共有人持分
    比例過低，致被告謝秀卿、謝鈴毓、謝承翰、謝育軒、謝承
    駿各自取得土地，及鄭蕭鑾等19人公同共有取得土地，寬度
    狹窄，然其等日後得予以合併利用。參以謝秀女、謝承翰、
    謝志平、謝志亮、鄭蕭鑾、鄭椋鈜均同意該方案，其他共有
    人復未表示反對意見，是本院審酌系爭土地為建築用地之性
    質、對外交通、使用現況及分割後經濟效益，兼衡全體共有
    人之利益，認系爭土地依附圖二所示方法分割，對兩造而言
    ，均屬有利，應為適當公允之分割方法。 
四、綜上所述，原告依民法第823條第1項、第824條第2項、第6
    項規定，請求鄭蕭鑾等19人、劉朝玉等3人分別就鄭石源、
    謝忠英所遺系爭土地之應有部分辦理繼承登記後，合併分割
    系爭土地，係屬有據，且依附圖二所示方案分割，應屬適當
    可採。
五、分割共有物之訴，核其性質，兩造本可互換地位。本件原告
    起訴雖於法有據，然被告之應訴乃法律規定所不得不然，其
    所為抗辯自為伸張或防衛權利所必要，且本件分割結果，共
    有人均蒙其利，是以本院認本件訴訟費用，應參酌兩造於分
    割所得之利益之多寡，及兩造就系爭土地各自享有應有部分
    之比例等一切情事，由兩造依比例分擔較為公允，爰依民事
    訴訟法第80條之1、第85條第2項，諭知訴訟費用之負擔如主
    文第4項所示。
六、本件事證已臻明確，兩造其餘主張陳述，經審酌與判決結果
    不生影響，爰不另一一論述，附此敘明。
中　　華　　民　　國　　111 　年　　12　　月　　12　　日
                  民事第三庭    法　官  鍾孟容         
以上正本係照原本作成。
如對判決上訴，應於判決送達後20日內向本院提出上訴狀。如委
任律師提起上訴者，應一併繳納上訴審裁判費。 
中　　華　　民　　國　　111 　年　　12　　月　　13　　日
                                書記官　張茂盛  
附表一：（彰化縣田中鎮文武段土地）
編號 共有人 姓名 751地號 權利範圍 752地號 權利範圍 753地號 權利範圍 754地號 權利範圍 755地號 權利範圍 756地號 權利範圍 訴訟費用 負擔比例 備註 1 鄭石源 (歿) 54/600 54/600 54/600 54/600 0 0 鄭蕭鑾等19人連帶負擔2.14％  繼承人為鄭蕭鑾、鄭榮洲、鄭榮昌、鄭美枝、鄭美娟、鄭美英、鄭美容、鄭椋鈜、林進財、林俊男、林秋鳳、林秋麗、林秋美、林雅玲、林雅惠、康鄭草、鄭隨、鄭粉、鄭碧霞等19人（簡稱鄭蕭鑾等19人） 2 謝忠英(歿) 1/12 1/12 0 0 0 0 劉朝玉等3人連帶負擔0.82％ 繼承人為劉朝玉、謝明承、謝明杉等3人（簡稱劉朝玉等3人） 3 謝協和 1983/4510 1983/4510 1711/4510 1711/4510 1983/4510 2376/7490 36.14％  4 謝志亮 98/600 98/600 98/600 98/600 5/24 1/8 15％  5 謝志平 98/600 98/600 98/600 98/600 5/24 1/8 15％  6 謝柏勳 68/4510 68/4510 136/4510 136/4510 68/4510 176/7490 2.2％  7 謝秀女 68/4510 68/4510 136/4510 136/4510 68/4510 10658/134820 5.37％  8 謝秀卿 68/4510 68/4510 136/4510 136/4510 68/4510 176/7490 2.2％   9 謝鈴毓 68/4510 68/4510 136/4510 136/4510 68/4510 176/7490 2.2％  10 劉朝玉 0 0 公同共有1/12 公同共有1/12 公同共有1/12 0 連帶負擔 2.76％  11 謝明承 0 0 公同共有1/12 公同共有1/12 公同共有1/12 0   12 謝明杉 0 0 公同共有1/12 公同共有1/12 公同共有1/12 0   13 鄭椋鈜 0 0 0 0 0 43/600 4.09％  14 鄭蕭鑾 0 0 0 0 0 43/600 4.09％  15 謝宏政 0 0 0 0 0 14393/224700 3.66％  16 謝承翰 0 0 0 0 0 1/108 0.53％  17 謝育軒 0 0 0 0 0 1/108 0.53％  18 謝承駿 0 0 0 0 0 1/108 0.53％  19 陳許金枝 0 0 0 0 0 公同共有 72/1498 連帶負擔 2.74％  20 陳耀南 0 0 0 0 0 公同共有 72/1498   21 陳耀霖 0 0 0 0 0 公同共有 72/1498   22 陳絹 0 0 0 0 0 公同共有 72/1498    合計 1 1 1 1 1 1 100.00％   面積(㎡) 144.15 20.80 134.35 99.08 493.72 1,472.3    公告現值(元/㎡) 8,000 8,000 8,000 8,000 5,200 5,200   
附表二：原告方案
彰化縣田中地政事務所111年9月29日土丈字第99600號複丈成果圖      分配位置編號 分配人   分配面積 （平方公尺） 權利範圍 編號L部分道路權利範圍 A 謝志平 114.91   全部  7089/47618 A1  166.17   全部  B 謝志亮 112.06   全部  7089/47618 B1  169.02   全部  C 謝柏勳 41.18   全部    1038/47618 C1 謝秀女 106.50   全部  2686/47618 C2 謝秀卿 41.18   全部  1039/47618 C3 謝鈴毓 41.18   全部  1039/47618 D 鄭椋鈜 73.60   全部  2125/47618   D1  10.66   全部  E 謝承翰 10.89   全部   274/47618 E1 謝育軒 10.89   全部   274/47618 E2 謝承駿 10.89   全部   274/47618 F 謝宏政 75.32   全部  1899/47618 G 鄭蕭鑾 84.26   全部  2125/47618 H 鄭蕭鑾等19人 28.64 公同共有全部   公同共有   722/47618 I 劉朝玉、謝明承、謝明杉 59.36 公同共有全部   公同共有  1497/47618 J 陳許金枝、陳絹、陳耀霖、陳耀南 56.51 公同共有全部   公同共有  1425/47618 K 謝協和 176.98   全部  17022/47618 K1  245.03   全部  K2  252.99   全部  L 兩造 476.18 依右列比例維持共有，供作道路使用  面積 系爭土地合併後為2,364.4平方公尺